【裁判字號】    95,易,1720
【裁判日期】    950831
【裁判案由】    侵占
【裁判全文】
臺灣臺北地方法院刑事判決              95年度易字第1720號
公  訴  人  臺灣臺北地方法院檢察署檢察官
被      告  甲○○
上列被告因侵占案件，經檢察官提起公訴（95年度偵緝字第1475
號），嗣被告於準備程序為有罪之陳述，經合議庭裁定行簡式審
判程序，本院判決如下：
    主  文
甲○○共同意圖為自己不法之所有，而侵占自己持有他人之物，
處有期徒刑陸月，如易科罰金，以銀元參佰元即新臺幣玖佰元折
算壹日。緩刑肆年。
    事  實
一、甲○○為址設臺北市○○區○○路2段166號4樓之2榪楒實業
    有限公司（下稱榪楒公司）負責人，於民國93年2 月11日，
    以榪楒公司為債務人，向福灣企業股份有限公司（下稱福灣
    公司），以動產擔保交易法之附條件買賣方式，購買車號00
    92-GW 號自用小客車，甲○○與黃朝彬則均擔任連帶保證人
    ，總價款為新臺幣（下同）84萬9 千元，雙方約定榪楒公司
    應自93年3月11日起至95年2月11日止，分24期給付，前23期
    每期應付19,580元，第24期應給付47萬5,440 元，於價金未
    付清之前，該車所有權仍屬於福灣公司所有，榪楒公司及其
    負責人甲○○僅得依約占有使用，不得任意為出賣、出質或
    其他處分，福灣公司並於93年3月9日向臺北市監理處辦理登
    記，詎於93年2 月間，甲○○以其為榪楒公司負責人而取得
    該車之持有約二週後，竟與黃朝彬共同意圖為自己不法之所
    有及共同變易持有為所有之意思，與黃朝彬一同前往位於臺
    北市○○路與基隆路口之當鋪，典當上揭車輛得款60萬元以
    供花用，而將前揭車輛侵占入己，且自93年8月11日起即未
    再繳納前述分期價款，尚欠82萬7,880元。
二、案經福灣公司訴由臺北市政府警察局信義分局報告臺灣臺北
    地方法院檢察署檢察官偵查起訴。
    理  由
一、前揭侵占之犯罪事實，業據被告甲○○於本院準備程序及審
    理時（見本院準備程序及審判筆錄），坦承不諱，核與被害
    人福灣公司及其代理人林建彬、劉慧娟、何紹鴻之指述（分
    別見94年度偵字第23716號卷第8、4至6、45、60頁，95年度
    偵緝字第1475號卷第22頁），以及證人黃朝彬之證述（95年
    度偵緝字第1475號卷第35、36頁）情節相符，復有營利事業
    登記證、臺北市監理處函及動產擔保交易登記證明書公告、
    附條件買賣合約書、客戶拜訪紀錄表、訪視報告書、存證信
    函、查訪紀錄表及照片6 幀、車號查詢汽車車籍資料附卷足
    憑（分別見94年度偵字第23716號卷第9至12、14至23頁，95
    年度偵緝字第1475號卷第30、31頁），足認被告自白與事實
    相符，本案事證已臻明確，被告之前揭犯行已堪認定，應予
    依法論科。
二、查被告行為後，刑法施行法已於95年6月14日增訂該法第1條
    之1 規定，並自95年7月1日施行，其將刑法分則所定罰金之
    貨幣單位均改為新臺幣，並分別提高為3 倍或30倍，又刑法
    第33條第5款關於罰金刑之規定及第41條第1項關於易科罰金
    折算標準之規定，均已於94年2月2日修正公布，並同自95年
    7 月1日施行，而95年7月1日修正施行之刑法第2條規定，係
    關於新舊法比較適用之準據法，其本身無關行為可罰性要件
    之變更，故於95年7月1日前揭法律修正施行後，如有涉及比
    較新舊法之問題，即應逕依修正後刑法第2條第1項規定，為
    「從舊從輕」之比較（參見最高法院95年度第8 次刑事庭會
    議決議意旨）。茲分述如下：
  (一)按修正前刑法第28條共犯之規定為：「二人以上共同實施犯
    罪之行為者，皆為正犯。」，修正施行後之規定則為：「二
    人以上共同實行犯罪之行為者，皆為正犯」，揆諸本條之修
    正理由係為釐清陰謀共同正犯、預備共同正犯、共謀共同正
    犯是否合乎本條規定之正犯要件。而本案被告與黃朝彬共同
    前往典當前揭車輛之犯行，既屬實行犯罪行為之正犯，則適
    用修正施行前之刑法第28條規定論擬，並無不利於被告。
  (二)刑法分則編各罪所定罰金之貨幣單位原為銀元，且依修正前
    刑法第33條第5款規定，罰金刑為1銀元以上，而有關罰金倍
    數之調整及銀元與新台幣之折算標準，則定有「罰金罰鍰提
    高標準條例」及「現行法規所定貨幣單位折算新臺幣條例」
    ，除罰金以1銀元折算3元新台幣外，並將72年6 月26日以前
    修正之刑法部分條文罰金數額提高10倍，其後修正者則不再
    提高倍數，修正後刑法第33條第5 款則將罰金刑提高為新臺
    幣1千元以上，並以百元計算之，且因刑法第33條第5款所定
    罰金貨幣單位既已改為新臺幣，刑法分則編各罪所定罰金之
    貨幣單位亦應配合修正為新臺幣，且考量刑法修正施行後，
    不再適用「現行法規所定貨幣單位折算新臺幣條例」，為使
    刑法分則編各罪所定罰金之最高數額與刑法修正前趨於一致
    ，爰增訂刑法施行法第1條之1規定，將刑法分則編各罪所定
    罰金之貨幣單位均改為新臺幣，並將72年6 月26日以前修正
    之刑法部分條文罰金數額提高為30倍，其後修正者則提高為
    3 倍，是以刑法分則編各罪所定罰金刑之最高數額，於上開
    規定修正後仍屬一致，並無不同，但其罰金刑之最低數額，
    則比修正前提高，自以修正前之規定對被告較為有利。
  (三)修正後刑法第41條第1項前段關於得易科罰金之折算標準，
    由「得以1元以上3元以下折算1 日」，依修正前罰金罰鍰提
    高標準條例第2 條規定（現已刪除），就其原定數額提高為
    100倍折算1日，則最高應以銀元300元折算1日，經折算為新
    臺幣後，應以新臺幣900元折算為1日，提高為「以新臺幣1
    千元、2千元或3千元折算1 日」，是以修正前關於易科罰金
    之折算標準金額較低，自係對被告較為有利。
  (四)準此而論，經綜合比較新舊法結果，應以修正前刑法對被告
    較為有利，自應整體依刑法第2條第1項前段規定，適用行為
    時之修正前刑法，合先敘明。
三、按動產擔保交易法第26條明文規定：「稱附條件買賣者，謂
    買受人先占有動產之標的物，約定至支付一部或全部價金，
    或完成特定條件時，始取得標的物所有權之交易。」，查榪
    楒公司與福灣公司雙方所簽訂的契約係附條件買賣契約書，
    揆諸前開條文意旨及該契約書之其他約定事項第一條之約定
    ，榪楒公司於付清全部總價金前，僅得占有使用所購前揭車
    輛，車輛所有權仍屬福灣公司所有，因此榪楒公司於清償全
    部價金前，對於該車僅得持有使用，尚未取得所有權，不得
    自由處分，被告因是榪楒公司之負責人，而持有前揭車輛，
    在未取得該車所有權前，卻將之典當，顯有侵占入己之意思
    及行為，且依被告與證人黃朝彬於偵查中所述（95年度偵緝
    字第1475號卷第22、35至37頁），黃朝彬擔任上述附條件買
    賣契約之連帶保證人，自當知悉前開保留所有權之約定，竟
    與被告一同前往點當前述車輛，顯係以自己犯罪之意思並參
    與本件犯行。是核被告之所為，係犯修正前刑法第335條第1
    項之侵占罪，被告與黃朝彬間，有犯意聯絡及行為分擔，應
    以共同正犯論，就持有前開車輛部分，黃朝彬係無身分之人
    而與有該身分之被告共同實施犯罪，為身分犯，爰一體依修
    正前刑法第31條第1 項之規定，亦應為共同正犯。爰審酌被
    告犯罪之動機、目的、侵占之金額、被害人福灣公司所受之
    損害，但犯後坦承犯行，並業與被害人達成和解，取得被害
    人諒解，有刑事陳報狀及和解書各1 份在卷可稽（見本院卷
    ），業已清償被害人部分價款，且現仍在分期償還被害人中
    等一切情狀，量處如主文所示之刑，並依修正前即行為時之
    刑法第41條第1 項前段規定，諭知易科罰金折算標準，以示
    懲儆。末查被告於行為後，刑法有關緩刑之宣告亦有修正，
    然應適用新法第74條之規定，有最高法院95年度第8次刑事
    庭決議紀錄可考。是被告未曾因故意犯罪受有期徒刑以上刑
    之宣告，此有臺灣高等法院被告前案紀錄表在卷可憑，且業
    與被害人達成和解，分期償還被害人，被害人亦表示不再追
    究之意，有前開陳報狀及和解書附卷可憑，並表示同意被告
    緩刑宣告，毋須附條件之情，有本院95年8 月28日審判筆錄
    在卷可考，則被告經此論罪科刑之教訓，應知所警惕，信無
    再犯之虞，所宣告之刑以暫不執行為適當，爰併均宣告緩刑
    四年，以勵自新。
據上論斷，應依刑事訴訟法第273條之1第1項、第299條第1 項前
段，修正後刑法第2條第1項前段、第74條第1項第1款、修正前刑
法第28條、第31條第1項、第335條第1 項，罰金罰鍰提高標準條
例第1條前段、修正前第2條，現行法規所定貨幣單位折算新臺幣
條例第2條，逕以判決如主文。
本案經檢察官郭昭吟到庭執行職務。
中    華    民    國    95    年    8     月    31    日
                  刑事第五庭    法  官  賴秀蘭
以上正本證明與原本無異。
如不服本判決，應於判決送達後10日內，向本院提出上訴狀。
                                書記官  陳惠娟
中    華    民    國    95    年    9     月    8     日
附錄：本案論罪科刑法條全文
刑法第335條：
意圖為自己或第三人不法之所有，而侵占自己持有他人之物者，
處 5 年以下有期徒刑、拘役或科或併科 1 千元以下罰金。
前項之未遂犯罰之。


司法院資訊處製作；財團法人民間司法改革基金會備份。
